臺灣高等法院臺中分院民事判決
110年度重上更一字第20號
上訴人即附
帶被上訴人  大將作工業股份有限公司
法定代理人  王彥博
訴訟代理人  吳光陸律師
被上訴人即  
附帶上訴人  華真國際有限公司
法定代理人  高復林
訴訟代理人  張名賢律師
            吳孟蓉律師
上列當事人間請求給付貨款事件，上訴人對於中華民國106年9月
27日臺灣臺中地方法院106年度重訴字第4號第一審判決提起上訴
，被上訴人為附帶上訴，經最高法院第一次發回更審，本院於11
1年2月16日言詞辯論終結， 判決如下：
    主  文
一、原判決關於㈠命大將作工業股份有限公司給付逾新臺幣陸佰
    玖拾陸萬伍仟壹佰貳拾肆元本息，及該部分假執行之宣告；
    ㈡駁回華真國際有限公司後開第三項之訴部分，及該部分假
    執行之聲請；暨訴訟費用（除確定部分外）之裁判均廢棄。
二、上開㈠廢棄部分，華真國際有限公司在第一審之訴及假執行
    之聲請均駁回。
三、上開㈡廢棄部分，大將作工業股份有限公司應再給付華真國
    際有限公司新臺幣壹拾萬參仟玖佰捌拾陸元。
四、大將作工業股份有限公司其餘上訴駁回。
五、華真國際有限公司其餘附帶上訴駁回。
六、第一、二審及發回前第三審（除確定部分外）訴訟費用，關
    於上訴部分，由大將作工業股份有限公司負擔百分之六十七
    ，餘由華真國際有限公司負擔；關於附帶上訴部分，由大將
    作工業股份有限公司負擔百分之七，餘由華真國際有限公司
    負擔。
七、本判決第三項所命給付部分，於華真國際有限公司以新臺幣
    參萬肆仟元供擔保後得假執行。
　　事實及理由
一、被上訴人華真國際有限公司（下稱華真公司）主張：訴外人
    ○○營造股份有限公司（下稱○○公司）因承包經濟部工業局委
    託訴外人○○工程股份有限公司（下稱○○工程公司）開發，發
    包予上訴人大將作工業股份有限公司（下稱大將作公司）、
    再發包予訴外人○○○營造股有限公司之利澤工業區污水處理
    廠第一期工程中之土建工程（下稱系爭工程），於民國102
    年7月29日、8月14日及9月5日分別向伊購買SD420W竹節鋼筋
    （下稱系爭鋼筋）535.04公噸，伊已向羅東鋼鐵廠股份有限
    公司（下稱羅東鋼鐵廠）訂購直接出貨至利澤工業區交付○○
    公司，扣除不合格品退料後，進場數量為526.75噸。○○公司
    因工程進度落退，於同年11月6日遭大將作公司終止契約，
    致伊鋼筋貨款求償無門。兩造乃於103年2月10日簽訂協議書
    （下稱系爭協議書），約定大將作公司基於主承攬商道義上
    之責任，本於最大誠意代為處理鋼筋貨款，兩造另以合約約
    定鋼筋實際單價、數量及付款方式，合約簽訂後，伊對○○公
    司在該合約總價範圍內之債權讓與大將作公司。兩造於同日
    簽訂合約書（下稱系爭合約），第3條約定由大將作公司以
    每噸新臺幣（下同）1萬8,700元向伊購買系爭鋼筋，總價以
    大將作公司工地核算之實際數量計算，第6條約定於收到業
    主工程款後給付；伊並出具債權讓與切結書（下稱系爭切結
    書，與協議書、合約書合稱系爭契約）。大將作公司已於10
    3年3月26日領取全部工程款，詎其竟拒絕給付，尚積欠伊鋼
    筋貨款加計營業稅總計1,034萬2,736元（1萬8,700元×526.7
    5×1.05=1034萬2,736元），伊自得依系爭合約為請求等情。
    爰依系爭合約第3條、第6條約定，請求大將作公司給付1,03
    4萬2,736元及加計自103年4月1日起算法定遲延利息之判決
    。
二、大將作公司則以：兩造間依系爭契約所生之法律關係，應屬
    民法第300條之限制範圍第三人債務承擔契約，非買賣契約
    。系爭合約第3條約定實作實算之鋼筋實際數量，係指按圖
    說實際施作於系爭工程上之鋼筋數量，應以○○工程公司結算
    之總鋼筋數量，扣除伊自行向訴外人○○鋼鐵股份有限公司（
    下稱○○公司）訂購之鋼筋數量，始為鋼筋實際數量。又華真
    公司違反系爭協議第5條、第6條保密條款，應賠償伊本件債
    權總額作為懲罰性違約金，爰以之與伊前開所負債務抵銷。
    末華真公司起訴時已逾民法第127條第8款之2年消滅時效期
    間，伊得拒絕給付等語，資為抗辯。
三、原審為華真公司一部勝訴、一部敗訴之判決，判命大將作公
    司應給付華真公司1,034萬2,736元，及自106年2月7日起至
    清償日止，加計法定遲延利息，並附條件為假執行及免為假
    執行之宣告。另駁回華真公司其餘之訴及假執行之聲請。大
    將作公司就其敗訴部分，全部提起上訴，其上訴聲明：㈠原
    判決不利於上訴人部分廢棄。㈡上開廢棄部分，被上訴人在
    第一審之訴及假執行之聲請均駁回。㈢如受不利判決，願供
    擔保請准宣告免為假執行。華真公司答辯聲明：上訴駁回。
    另就其於原審駁回利息請求部分提起附帶上訴（華真公司原
    起訴請求1,050萬5,510元及加計自103年4月1日起算法定遲
    延利息，經原審判決大將作公司應給付1,034萬2,736元及自
    106年2月7日起算法定遲延利息，華真公司對駁回利息外之
    敗訴部分未據聲明不服，非本院審理範圍），其附帶上訴聲
    明：㈠原判決關於駁回附帶上訴人利息請求之部分廢棄。㈡前
    項廢棄部分，附帶被上訴人應再給付附帶上訴人自103年4月
    1日起至106年2月6日止，按年息百分之5計算之利息，共計1
    47萬7,736元。㈢附帶上訴人願供擔保請准宣告假執行。大將
    作公司對附帶上訴之答辯聲明：附帶上訴人附帶上訴駁回。
四、不爭執事項（本院卷第169-171頁）：
  ㈠訴外人○○公司為施作利澤工業區之快濾池、三沉池、好氧消
    化池、回收放流井及活性碳槽等處，曾於102年7月29日、10
    2年8月14日、102年9月5日分別向華真公司購買「SD420W竹
    節鋼筋」共計535.04公噸。
  ㈡華真公司收受○○公司上開訂單後，再向羅東鋼鐵廠下單，由
    羅東鋼鐵廠於102年8、9月間直接出貨至利澤工業區交付予○
    ○公司簽收。
  ㈢○○公司於102年11月6日遭大將作公司終止合約。
  ㈣○○工程公司在102年11月30日製作鋼筋進場數量表，依該表記
    載，上開第㈠項鋼筋扣除不合格品退料後，進場數量為526.7
    5噸。
  ㈤兩造於103年2月10日簽立系爭協議書、系爭合約及系爭切結
    書。
  ㈥系爭協議書第1條約定「○○公司對乙方（華真公司）採購之鋼
    筋，其簽約過程、議價方式及付款方式因甲方（大將作公司
    ）並未參與，故實際單價、數量、付款方式…等由雙方另以
    合約約定之。」、系爭合約第3條約定「單價及數量：每噸
    單價新台幣18,700元（含定尺及其他費用），總價以甲方工
    地核算之實際數量＊單價實作實算。」
  ㈦系爭協議書第4絛約定「乙方應保證上開債權為真實、本書簽
    立後不會再有其他主張亦不會有第三人就上開債權對甲方或
    其他關係人（含業主）主張權利。」、第5 條約定「與本協
    議有關事項乙方負有保密之責，非經甲方書面同意，不得以
    任何可直接或間接方式告知除甲方以外之第三人。」、第6 
    條約定「若乙方有違反上開約定情事、或上開債權不實、或
    因可歸責乙方事由致第三人對甲方或其他關係人（含業主）
    主張權利，乙方應負完全之責：並願以上開債權之總額為懲
    罰性賠償。」
  ㈧系爭合約書第6條約定「付款辦法…2.於甲方收到業主（即○○
    工程公司）的工程款後付款。」
  ㈨大將作公司已於103年3月26日收受○○工程公司給付上開鋼筋
    之全部工程款。
  ㈩大將作公司為施作利澤工業區之快濾池、三沉池、好氧消化
    池、回收放流井及活性碳槽，曾另向○○鋼鐵廠訂購173.16噸
    鋼筋。
  大將作公司迄今未給付任何款項予華真公司。　
五、得心證之理由
    華真公司依系爭合約書第3條、第6條約定請求大將作公司  
    給付款項，主張依系爭合約書第3條約定實作實算之鋼筋重
    量為526.75噸，以每噸單價18,700元計算，大將作公司應依
    約給付1,034萬2,736元，大將作公司則以前揭情詞置辯，兩
    造主要爭執在於：㈠系爭協議書、系爭合約書之法律關係為
    何？㈡依系爭合約第3條約定，計算總價之數量為何？㈢倘華
    真請求給付貨款有理由，遲延利息起算日為何？㈣大將作主
    張時效抗辯有無理由？㈤大將作依系爭協議書第5、6條主張
    抵銷抗辯是否有理由？茲就兩造爭執事項，審究如下：
　㈠系爭契約屬於限制範圍第三人債務承擔契約：　
　⒈按解釋契約，固須探求當事人立約時之真意，不能拘泥於契
    約之文字，但契約文字業已表示當事人真意，無須別事探求
    者，即不得反捨契約文字而更為曲解。解釋私人之契約應通
    觀全文，並斟酌立約當時之情形，以期不失立約人之真意（
    最高法院17年上字第1118號、18年上字第1727號判決意旨參
    照）。又稱買賣者，謂當事人約定一方移轉財產權於他方，
    他方支付價金之契約。當事人就標的物及其價金互相同意時
    ，買賣契約即為成立。價金雖未具體約定，而依情形可得而
    定者，視為定有價金。債權或其他權利之出賣人，應擔保其
    權利確係存在，民法第345條、第346條第1項及第350條前段
    亦分別定有明文。另按債務承擔契約，謂以債務之承擔為標
    的之契約，於契約成立時，新債務人（承擔人）即負擔原有
    之債務，債務因而現實的移轉，為準物權契約，此觀諸民法
    第300條：「第三人與債權人訂立契約承擔債務人之債務者
    ，其債務於契約成立時，移轉於該第三人。」、第301條：
    「第三人與債務人訂立契約承擔其債務者，非經債權人承認
    ，對於債權人不生效力。」之規定自明（最高法院87年度台
    上字第258號判決意旨參照）。又債務承擔僅變更債務人，
    而債務仍屬同一，亦即不變更債務之同一性，而由第三人承
    受該債務或加入債之關係而成為債務人之情形，倘若原債之
    關係消滅而成立新債之關係，債之同一性已變更，則為債之
    更改（最高法院68年台上字第3407號、86年度台上字第1172
    號裁判要旨參照）。債務之承擔，債務人雖有變更，而其債
    務仍為同一之債務，並非成立新債務，原債務之性質及內容
    均不變更（最高法院67年度第3次民事庭庭推總會議決定㈠參
    照）。
　⒉本件兩造於103年2月10日同時簽訂系爭契約，為兩造所不爭
    執，已如前述，經查：
　⑴依系爭協議書前言載明：「甲方（即大將作公司）利澤工業
    區污水處理廠第一期工程土建承商○○公司積欠協力廠商貨款
    卻藉口推諉不出面解決致乙方（即華真公司）求償無門，惟
    ○○公司因違約已被終止契約，甲方雖因○○公司之違約行為亦
    蒙受重大損失，然基於主承攬商道義上之責任仍本最大誠意
    先行代為處理，雙方立書協議如下：」（見原審卷一第30頁
    ），是兩造在系爭協議書開宗明義，表明大將作公司為解決
    土建承商○○公司積欠協力廠商貨款而與華真公司訂此協議書
    ，而非大將作公司為向華真公司購買其對○○公司之債權而商
    訂協議，應可認定。
　⑵復依系爭協議書第1條約定：「○○公司對乙方採購之鋼筋，其
    簽約過程、議價方式及付款方式因甲方並未參與，故實際單
    價、數量、付款方式…等由雙方另以合約約定之。」、第3條
    並約定：「第1條之合約簽立後，乙方對○○公司在合約總價
    範圍內之債權即直接讓與甲方，乙方應通知○○公司上開債權
    讓與情事，且不得再對外主張或聲稱擁有該債權。乙方並負
    有交付及協助提供相關債權證明文件之義務。」、第4條約
    定：「乙方應保證上開債權為真實，本書簽立後不會再有其
    他主張亦不會有第三人就上開債權對甲方或其他關係人（含
    業主）主張權利。」（見原審卷一第30頁）觀之，此無非是
    在闡明大將作公司與華真公司並無買賣關係存在，且不明○○
    公司與華真公司之實際債權債務關係，大將作公司僅是代○○
    公司處理其與華真公司間之債務糾紛。
　⑶又依兩造簽立之系爭切結書其第1條復約定：「乙方（即大將
    作公司）『利澤工業區污水處理廠第一期工程』土建工程承攬
    商－○○營造股份有限公司（統編00000000，下稱丙方），因
    積欠廠商貨款藉口推諉拒不出面解決，惟丙方因違約已被終
    止要約，乙方雖因丙方之違約行為亦蒙受重大損失，然基於
    主承攬商道義上之責任仍本最大誠意先行代為處理，合先敘
    明。」（見原審卷一第31頁），實再度重申大將作公司與華
    真公司並無買賣關係存在，且不明○○公司與華真公司之實際
    債權債務關係，大將作公司僅是代○○公司處理其與華真公司
    間債務糾紛之宗旨。
　⑷而系爭切結書第2條亦約定：「甲方（即華真公司）因承攬○○
    公司分包之竹節鋼筋採購工程對丙方（即○○公司）有貨款債
    權。上開債權在甲乙方（即大將作公司）103年2月10日簽訂
    買賣契約合約總價之範圍讓與乙方，甲方負有交付及協助提
    供相關之債權證明文件之義務並應通知丙方前揭讓與情事。
    」、第4條約定：「甲方保證上開債權為真實且僅有上開債
    權，本書簽立後不會再有其他主張亦不會有第三人就上開債
    權對乙方（含其他上包及業主）主張權利，…」（見原審卷
    一第31頁），依此約定觀之，實延續系爭協議書，再度說明
    大將作公司為○○公司處理其與華真公司間之債權務務，就其
    處理之範圍，華真公司保證對○○公司有債權存在，且同意於
    其處理之範圍為債權讓與，並由華真公司向○○公司為債權讓
    與通知，且交付相關足以證明債權之憑證等事項。
　⑸綜上觀之，兩造簽訂系爭契約之緣由在於大將作公司為系爭
    工程之主承攬廠商，其下包○○公司向華真公司訂購系爭鋼筋
    積欠貨款未付拒不處理，大將作公司基於主承攬商之道義責
    任先行代為處理，兩造為解決此糾紛，乃簽訂系爭契約。系
    爭切結書、合約書之簽訂係源於系爭協議書，是系爭契約彼
    此相關，不可分割，應通盤觀察，始能瞭解兩造訂約時之真
    意，此觀系爭協議書第7條約定：本協議與上開合約及債權
    讓與書間互為補充等語，益為明瞭。
　⒊就上述系爭契約再綜合通盤觀之：
　⑴依系爭合約書記載：「茲為甲方（即大將作公司）利澤工業
    區污水處理廠第一期工程鋼筋材料採購事宜，雙方同意恪遵
    約定如下：工程名稱：利澤工業區污水處理廠第一期工程-
    鋼筋材料採購。材料項目：SD420W竹節鋼筋。單價及數量
    ：每噸單價18,700元（含定尺及其他費用），總價以甲方工
    地核算之實際數量*單價實作實算」等語（見原審卷一第32
    頁），雖名為系爭工程之「鋼筋材料採購」，其外觀形式上
    雖宛如一般鋼筋採購之買賣契約，惟兩造於103年2月10日簽
    立系爭合約書時，○○公司向華真公司訂購之鋼筋均由羅東鋼
    鐵廠出貨送至工地完畢，華真公司已對○○公司取得鋼筋貨款
    債權，此為兩造所不爭執（見本院前審卷一第30、卷二第12
    3頁），顯見系爭合約書非買賣契約，而係就大將作公司將
    為○○公司處理多少債務而與華真公司為債權額之約定。
　⑵再觀諸前述系爭協議書、切結書，其宗旨是大將作公司為系
    爭工程之主承攬廠商，其下包○○公司向華真公司訂購系爭鋼
    筋積欠貨款未付拒不處理，大將作公司基於主承攬商之道義
    責任先行代為處理，兩造為解決此糾紛，而簽訂系爭契約。
    而系爭協議書、切結書就如何解決，僅提及華真公司應就其
    對○○公司之特定債權（即合約編號DS021R02002）讓與債權
    予大將作公司，並為債權讓與通知，惟讓與債權之額度及大
    將作公司欲為○○公司處理多少債務額度均未提及。
　⑶系爭契約中僅系爭合約書之第3條就單價及數量載明：每噸單
    價18,700元（ 合定尺及其他費用），總價以甲方（大將作
    公司）工地核算之實際數量*單價實作實算。
　⑷綜上觀之，大將作公司為系爭工程之主承攬廠商，其下包○○
    公司向華真公司訂購系爭鋼筋積欠貨款未付，因○○公司有將
    其向華真公司訂購之鋼筋用於系爭工地，○○公司對大將作公
    司有工程報酬得以請求，而華真公司對○○公司有貨款債權得
    為請求，於○○公司債務不履行之際，華真公司依法得以○○公
    司債權人之地位，代位○○公司向大將作公司行使債權，大將
    作公司為免與華真公司訴訟之糾紛，協議由其在○○公司得對
    其主張之債權額度內，承擔○○公司對華真公司之債務加以清
    償，並取得華真公司對○○公司同額債額（此情事類似民法第
    311條、第312條規定之利害三人清償），本屬合乎情理。是
    大將作公司抗辯兩造間之系爭契約本意為其與華真公司簽訂
    第三人債務承擔契約，由其於約定之債務範圍內，承擔○○公
    司對華真公司之清償義務，於清償後，由華真公司針對大將
    作公司代為承擔清償金額，對其為債權讓與行為，並由華真
    公司為債權讓與通知，顯合乎事理。是大將作公司抗辯：系
    爭契約就其應負之清償義務，屬於限制範圍第三人債務承擔
    契約（另華真公司就大將作清償範圍負有債權讓與義務），
    應屬可採。華真公司主張兩造間係屬債權買賣契約，應無可
    採。
　㈡依系爭合約第3條約定，計算總價之數量為354.73噸，華真公
    司依此數量計算，得請求大將作公司給付696萬5,124元：
　1.如前所述，系爭合約書之簽訂，旨在決定大將作公司為○○公
    司處理積欠華真公司系爭鋼筋貨款債權數額及付款方式，並
    非大將作公司自己向華真公司購買鋼筋之數量單價及付款方
    式；且兩造簽訂系爭契約時，○○公司向華真公司訂購之鋼筋
    ，已由羅東鋼鐵廠於102年10月30日之前陸續出貨完畢，其
    數量為526.75噸。若系爭合約第3條約定之工地核算實際數
    量及實作實算，即係為羅東鋼鐵廠送至工地之數量或是結算
    之數量作為依據，羅東鋼鐵廠在102年9月30之前已經陸續出
    貨完畢，○○工程公司亦於102年11月30日完成結算，亦如前
    述，則兩造於103年2月10日簽約時，當直接將進場或結算之
    數量記載於合約上即可，應無仍約定總價以大將作公司工地
    核算之實際數量乘以單價實作實算之理。況系爭鋼筋本非大
    將作公司向華真公司買受，大將作公司之所以與華真公司簽
    訂系爭契約，係基於主承攬商道義責任處理其下包○○公司積
    欠華真公司貨款之糾紛，對大將作公司而言，○○公司向華真
    公司購買之鋼筋應以實際施作於系爭工程上始有意義，是其
    向華真公司承擔○○公司對華真公司之鋼筋貨款債務範圍，亦
    應以實際上施作於系爭工程上之數量者始為合理。故大將作
    公司抗辯系爭合約書第3條所指鋼筋數量，應係指按圖說實
    際施作於系爭工程上之鋼筋數量等語，應可採信。華真公司
    主張伊為單純供貨廠商，僅負責將系爭工地所訂購之鋼筋出
    貨至工地，至進場之鋼筋大將作公司或○○公司如何裁切使用
    於工地，均與伊無涉，故系爭合約書第3條所指鋼筋數量，
    係指○○工程公司於工地現場核算過磅之數量云云，則非可採
    。
  2.本院前審依大將作公司聲請，檢附原證2羅東鋼鐵廠出貨單
    、上證7○○鋼鐵廠過磅客戶日期明細表、上證8大將作公司向
    ○○鋼鐵廠之下料單及上證9設計圖說（見原審卷一第12-23頁
    、本院前審卷一第98-117頁、135-222頁），囑託社團法人
    臺中市土木技師公會就下列事項提供專業意見：①依工程慣
    例，鋼筋單價及數量約定「每噸單價18,700元（含定尺及其
    他費用），總價以甲方工地核算之實際數量＊單價實作實算
    」，則計算鋼筋數量，係以鋼筋進場至甲方工地之數量為其
    依據？抑或係以實際施作於甲方工地之鋼筋數量為其依據？
    ②依上開檢附資料分別判斷，羅東鋼鐵廠之鋼筋及○○鋼鐵廠
    之鋼筋進場後，是否須再經過裁切加工，方得施作於系爭工
    程上？該會就前揭①部分認：依工程慣例，定尺料之定義為
    鋼筋施工廠商按圖繪製鋼筋定尺料單之各種鋼筋型狀及尺寸
    後，送交鋼筋廠訂料，鋼筋施工廠商至鋼筋廠之加工場加工
    ，送貨出場，施工承攬單位會磅確認後，為定尺料之數量。
    故「每噸單價18,700元（含定尺及其他費用），總價以工地
    核算之實際數量×單價實作實算」，則計算鋼筋數量，係指
    先按圖所需各種鋼筋型狀及尺寸彎曲加工後，送貨出場，經
    甲方會磅確認後不需再經過裁切加工即可按圖說位置綁紮於
    甲方工地之鋼筋數量等語。就前揭②部分認：○○鋼鐵廠之鋼
    筋進場後，不需再經過裁切加工，即可按圖說位置綁紮於大
    將作公司之工地；羅東鋼鐵廠之鋼筋進場後，依鑑定所收集
    到證據，以工程實務經驗研判，目前無法判斷「不需再經過
    裁切加工，即可按圖說位置綁紮於大將作公司之工地。」，
    而後者之理由在於：經該會先後於107年9月5日、107年9月2
    5日2次催辦，華真公司迄107年10月15日仍未能補充「羅東
    公司之鋼筋施工廠商按圖繪製鋼筋定尺料單」，則此定尺清
    之鋼筋料無法確認是已在鋼筋廠內加工場彎曲之加工定尺料
    。換言之，無法提出該批鋼筋按圖所需各種鋼筋型狀及尺寸
    之料單，則此定尺清之鋼筋料有可能是定尺板車料。此情況
    時，鋼筋進場後，需再經過裁切加工，方得施作於系爭工程
    等語，有該公會107年9月5日函文、107年9月25日函文及107
    年10月16日函文暨所檢送之鑑定報告書在卷可憑（見本院前
    審卷二第3至6頁，鑑定報告外放）。準此，系爭合約書第3
    條所指鋼筋數量，係指先按圖所需各種鋼筋型狀及尺寸彎曲
    加工後，送貨出場，經大將作公司會磅確認後不需再經過裁
    切加工即可按圖說位置綁紮於甲方工地之鋼筋數量，即應係
    指按圖說實際施作於系爭工程上之鋼筋數量，而無扣除裁切
    耗損或施作錯誤等未實際施作於系爭工程之情形。而華真公
    司提出之購買供應合約備註欄雖記載「含定尺」、羅東鋼鐵
    廠之出貨單上品名雖載有「定尺清」(見原審卷一第6至23頁
    ），惟依前揭鑑定意見，此定尺清之鋼筋料無法確認是已在
    鋼筋廠內加工場彎曲之加工定尺料。
  3.華真公司雖主張：伊於102年7月至9月間交付○○公司之鋼筋
    ，早已全數用於系爭工程，埋入混凝土內，且在兩造簽立系
    爭協議書、合約書前，早已經監造人中興工程顧問股份有限
    公司按期估驗完畢，甚至在○○公司遭終止合約退場時，亦曾
    出具工程估驗請款表（總表），記載「本工程『鋼筋綁紮』至
    10/22止累計約650噸」，並有大將作公司工地主任范哲豪簽
    名於上等情，固據提出工程估驗請款表（總表）為證（見原
    審卷一第41頁）。惟大將作公司抗辯：○○公司當初即有訂錯
    料與施工錯誤之情況，加上○○公司積欠下包貨款，廠商不願
    出貨，為追趕工程進度，伊即自行向○○鋼鐵廠購買1,000噸
    鋼筋進場施作，截至102年10月22日○○鋼鐵廠已累計出貨726
    .730噸，故○○公司在102年10月22日累計綁紮約650噸之鋼筋
    ，究多少為華真公司出貨，多少為伊自購不明，系爭合約始
    約定實作實算數量由伊工地核算等語，並提出○○鋼鐵廠請款
    單及發票等件為證（見原審卷一第72-81頁）。觀諸華真公
    司提出之前揭其與○○公司間之購買供應合約及羅東鋼鐵廠之
    出貨單，○○公司向華真公司訂購並出貨至工地之鋼筋僅535.
    04噸，此為華真公司所自承（見原審卷一第2頁），此與上
    開工程估驗請款表（總表），記載「本工程『鋼筋綁紮』至10
    /22止累計約650噸」並不相符，足見該已綁紮之650噸鋼筋
    非全來自華真公司，甚為顯然，是華真公司上開主張，尚非
    可採。至華真公司出貨至系爭工地之鋼筋，均經○○工程公司
    取樣進行品質試驗及查驗，而經合格認可，固有工程品質檢
    驗申請書、材料/設備進場抽驗紀錄表、鋼筋混凝土用竹節
    鋼筋試驗報告等存卷可佐（見原審卷一第254頁○○工程公司1
    06年4月17日函文，及外放之附件3華真公司進場鋼筋檢驗資
    料）。然證人即擔任系爭工程工地負責人之○○工程公司北開
    所所長季○○於原審證稱：○○工程公司只負責查驗品質，不負
    責計算數量；依工地現況，無法核算華真公司供應之鋼筋數
    量有多少，因為○○公司撿料錯誤，部分搭接不計數量，此部
    分○○工程公司未付款予大將作公司，因為○○公司的長度比設
    計的短，故大將作公司需要買其他的鋼筋來彌補長度的不足
    等語（見原審卷第87頁反面、88頁），是經○○工程公司查驗
    合格，應僅能證明華真公司出貨至系爭工地之鋼筋材料，業
    經○○工程公司認可並同意使用，無法證明○○公司施作過程中
    有無需裁切因而耗損或施作錯誤等未實際施作於系爭工程之
    情形。華真公司既未能證明○○公司向其採購，由羅東鋼鐵廠
    送至工地之鋼筋，均無因須裁切而有耗損及無因施作錯誤而
    未實際施作於系爭工程之情形，其主張由其委由羅東鋼鐵廠
    進場至工地現場由○○工程公司現場核算過磅之鋼筋數量526.
    75噸，即為系爭合約書第3條大將作公司工地核算之實際數
    量，難認有據。
  4.系爭合約書第3條所指大將作公司工地核算之實際數量實作
    實算，其鋼筋數量，應係指按圖說實際施作於系爭工程上之
    鋼筋數量，已如前述。則華真公司依系爭合約第3條之約定
    請求大將作公司清償之金額，應舉證證明其出售予○○公司而
    出貨至工地現場之鋼筋，其由大將作公司按上開約定於工地
    核算實際施作於系爭工程之鋼筋數量為何。華真公司就此部
    分未能舉證，其逕以○○工程公司106年4月17日函文暨檢送之
    結算明細表、估驗計價簽單及華真公司進場鋼筋檢驗資料等
    件（函文見原審卷一第254頁，其餘資料外放），主張○○工
    程公司於工地現場核算過磅之數量扣除不合格品後，共計52
    6.75噸，悉數用於系爭工程，並加計5%之營業稅後，據以核
    算其出售予大將作公司之債權額為1,034萬2,736元（1萬8,7
    00元/噸×526.75噸×1.05含稅價＝1,034萬2,736，元以下四捨
    五入，下同），自非可採。又大將作公司抗辯：系爭工程已
    完成鋼筋綁紮灌漿，難以至現場勘驗結算鋼筋數量，惟由○○
    公司向華真公司訂購鋼筋係為施作系爭工程之快濾池、三沉
    池、好氧消化池、回收放流井、活性碳槽等處，嗣後伊為接
    續完成上開區域工程，復又自行向○○鋼鐵廠訂購鋼筋173.16
    噸，該鋼筋進場後不需再經過裁切加工，即可按圖說位置綁
    紮於利澤工業區工地；反觀華真公司向羅東鋼鐵廠訂購之鋼
    筋為「定尺未加工料」，即鋼筋為固定規格，需由○○公司自
    行加工方得施作於系爭工程，依工程慣例，定尺未加工料之
    鋼筋經加工後定會有部分耗損等情，有羅東鋼鐵廠出貨單（
    見其備註欄）、○○鋼鐵廠過磅客戶日期明細表、大將作公司
    向○○鋼鐵廠之下料單、設計圖說（見原審卷一第12-23頁、
    本院前審卷一第98-117頁、135-222頁）及前揭鑑定意見為
    憑。則大將作公司以○○工程公司結算上開區域總鋼筋數量共
    計527.89噸，扣除大將作公司自行向○○鋼鐵廠訂購之鋼筋17
    3.16噸後，為354.73噸（527.89-173.16＝354.73），認此數
    量即為○○公司向華真公司所訂購並按圖說實際施作於系爭工
    程上之鋼筋，於華真公司無法舉證之下，當屬可採。況依系
    爭協議書第3條及系爭切結書第2條約定，就兩造協議以外剩
    餘未償價款，華真公司業無債權讓與大將作公司之義務，華
    真公司仍得向○○公司追償，該貨款債權並未消滅，是如此解
    釋，應符合兩造利益之權衡及簽訂系爭契約時之真意。
　5.系爭合約書之簽訂，旨在決定大將作公司應向華真公司清償
    債務、轉讓債權之金額，及大將作公司之付款方式、時期，
    而按系爭合約書第3條所約定之大將作公司工地核算之實際
    數量實作實算結果，其鋼筋數量為按圖說實際施作於系爭工
    程上之數量計354.73噸，已如前述。依此數量，按每噸18,7
    00元，並加計5%營業稅計算，大將作公司向華真公司承擔前
    述○○公司對華真公司之貨款債務即為696萬5,124元（1萬8,7
    00元/噸×354.73噸×1.05含稅價＝696萬5,124元）。又系爭合
    約關於付款辦法於第6條約定：2.於甲方收到業主的工程款
    後付款，依此約定，大將作公司應於收到業主之工程款後，
    向華真公司為清償。兩造並不爭執大將作公司於103年3月26
    日收到○○工程公司之工程款（見不爭執事項㈨），則華真公
    司於103年3月26日可請求付款。是華真公司依系爭合約第3
    條、第6條約定請求大將作公司給付696萬5,124元，洵屬有
    據，應予准許；逾此部分之請求，則非有據。
　㈢華真請求給付貨款有理由，遲延利息起算日為105年10月21日
    ：
　⒈按給付有確定期限者，債務人自期限屆滿時起，負遲延責任
    ；給付無確定期限者，債務人於債權人得請求給付時，經其
    催告而未為給付，自受催告時起，負遲延責任。其經債權人
    起訴而送達訴狀，或依督促程序送達支付命令，或為其他相
    類之行為者，與催告有同一之效力，民法第229條第1項、第
    2項定有明文。又應付利息之債務，其利率未經約定，亦無
    法律可據者，週年利率為5%。遲延之債務，以支付金錢為標
    的者，債權人得請求依法定利率計算之遲延利息。但約定利
    率較高者，仍從其約定利率，亦分別為民法第203條、第233
    條第1項所明定。
　⒉經查：
  ⑴兩造就大將作公司應為清償之方法，係於系爭合約第6條約定
    於大將作公司收到業主的工程款後付款（見原審卷一第32頁
    ），並未約定付款期限，業主即○○工程公司何時付款未定，
    此觀兩造原陳明大將作公司係於103年3月26日收到○○工程公
    司之工程款（見本院前審卷一第121頁反面、233頁反面、23
    4頁），嗣華真公司改稱：○○工程公司係於103年9月10日全
    數付款完畢等語（見本院前審卷二第22、125頁），並引用○
    ○工程公司107年4月9日函文為證（見本院前審卷一第132頁
    ）；大將作公司仍抗辯：伊係於103年3月26日收到業主工程
    款；兩造於後就此部分列為不爭執事項㈨，是○○工程公司何
    時付款，於103年2月10日兩造訂約時確屬未定，兩造上開約
    定之付款辦法，應屬無確定期限之給付。華真公司所主張兩
    造既約定於大將作公司收到業主之工程款後付款，足見其付
    款期限可得特定，應屬於民法第229條第1項所規定之給付有
    確定期限者云云，自非可採。
　⑵華真公司雖主張：兩造於103年2月10日簽訂系爭合約書後，
    伊每月均依系爭合約書第3條請求大將作公司付款云云，惟
    為大將作公司所否認，華真公司就此並未舉證以實其說，已
    難採信。又華真公司固曾於105年8月24日以高雄社東郵局存
    證號碼823號存證信函催告大將作公司於文到10日內配合華
    真公司完成履約付款給付，然大將作公司收受該存證信函後
    ，於105年8月30日以存證信函回覆：請華真公司依約先向大
    將作公司申請辦理估驗，並提出大將作公司認可之出貨證明
    等語。華真公司收受大將作公司此存證信函後，復於105年1
    0月11日以苓雅郵局存證號碼438號存證信函寄予○○工程公司
    北開所所長季○○，副本並送大將作公司以催告大將作公司給
    付，其所訂之清償期限為105年10月20日等情，有華真公司
    提出之上開存證信函3份在卷可憑（見原審卷一第34-40頁）
    ，足見華真公司已有同意大將作公司緩期至105年10月20日
    清償之意。且大將作公司亦陳明：華真公司上開438號存證
    信函所訂清償期限為105年10月20日，伊僅需自105年10月21
    日起負遲延責任等語（見本院前審卷二第13頁反面），大將
    作公司迄未給付，當應自105年10月21日起負遲延責任，華
    真公司請求大將作公司給付自105年10月21日起至清償日止
    ，按法定利率計算之遲延利息，核屬有據。原審僅准許華真
    公司請求自106年2月7日起至清償日止，按年息5%計算之法
    定遲延利息，尚有未洽。華真公司附帶上訴請求大將作公司
    給付696萬5,124元本金自105年10月21日起至106年2月6日止
    ，按年息5%計算之法定遲延利息，為有理由，應予准許；逾
    此部分之請求，不應准許。依此計算，華真公司得請求大將
    作公司給付上開自105年10月21日起至106年2月6日止計109
    日按年息5%計算之遲延利息為10萬3,986元（6,965,124×0.0
    5＝348,256。348,256÷365＝954。954×109＝103,986）。
  ㈣大將作主張時效抗辯為無理由：
　  系爭契約為大將作公司向華真公司承擔前述696萬5,124元○○
    公司對華真公司之貨款債務，且華真公司同意將對○○公司同
    額之債權讓與大將作公司等情，已如前述，則大將作公司援
    引民法第303第1項規定，主張其承擔之債務之消滅時效，依
    民法第127條第8款規定，應為2年期間，固於法有據。惟查
    ：
　⒈按消滅時效，自請求權可行使時起算。以不行為為目的之請
    求權，自為行為時起算。民法第128條定有明文。而所謂「
    自請求權可行使時起算」，於當事人有約定特別之行使要件
     ，必於要件成就時，方得以該時為請求權可行使之時而起
    算消滅時效。
  ⒉兩造雖於系爭合約書第6條第2項約定「於甲方（即大將作公
    司）收到業主的工程款後付款」等語，此項約定係敦促大將
    作公司於取得業主付款後，即應通知華真公司得為請款，按
    兩造雖訂有系爭合約書，惟與業主有契約關係之人為大將作
    公司，與業主結算之事務必由大將作公司為之，華真公司無
    從置喙，無大將作公司之通知，華真公司自無從知悉，於契
    約解釋上，該「於甲方（即大將作公司）收到業主的工程款
    後付款」之約定，應解釋為大將作公司收到業主的工程款後
    ，須通知華真公司請款，並於通知後起算消滅時效，方合事
    理。大將作公司主張應以103年3月26日（即兩造不爭執○○工
    程公司之給付全部工程款日）為其應付款之日起算消滅時效
    ，顯違事理，應無可採。另經本院詢之大將作公司何時將已
    收得業主工程款之情事通知華真公司，大將作公司陳稱時間
    久遠找不到資料（詳本院卷第418頁），是自難以大將作公
    司單方主張，即認系爭債權之消滅時效應自103年3月26日起
    算。又參諸大將作公司於105年8月30日以單方寄發存證信函
    (台中淡溝郵局000648號，見原審卷一第39-40頁)向華真公
    司表示該函係回覆華真公司105年8月24日請求履約付款之存
    證信函(社東郵局000283號，見原審卷一第34-36頁)，是依
    卷內資料判斷，系爭債權消滅時效應自105年8月24日起算，
    至華真提起本件訴訟之105年12月7日，有原審法院收文章所
    蓋之日期在卷可憑（見原審卷一第1頁），其消滅時效期間
    尚未完成，是大將作公司抗辯華真公司對其之債權業罹於時
    效，其得為時效抗辯拒絕付款，自無理由。
　㈤大將作公司所為抵銷部分為無理由：
    按二人互負債務，而其給付種類相同，並均屆清償期者，  
    各得以其債務，與他方之債務，互為抵銷，民法第334條前
    段定有明文。大將作公司抗辯華真公司違反系爭協議書第5
    、6條保密條款，未經伊同意，即於105年10月11日以存證信
    函將兩造曾於103年2月10日協議一事告知○○工程公司北開所
    季○○所長，要求季○○所長代華真公司向伊請求款項；復未經
    伊同意，即將系爭協議書有關事項告知郭桂芬，並將對伊之
    債權移轉予郭桂芬，華真公司自應依約以本件債權總額賠償
    伊懲罰性違約金；倘伊依系爭合約書第3條仍應給付華真公
    司款項，伊則以上開懲罰性賠償債權為抵銷抗辯云云，並提
    出存證信函等件為證（見原審卷一第37、38頁）。查：
  ⒈依系爭協議書第5條、第6條約定：「與本協議有關事項乙方
    負有保密之責，非經甲方（即大將作公司）書面同意，不得
    以任何直接或間接方式告知除甲方以外之第三人。」、「若
    乙方（即華真公司）有違反上開約定情事、或上開債權不實
    、或因可歸責乙方事由致第三人對甲方或其他關係人（含業
    主）主張權利，乙方應負完全之責，並願以上開債權之總額
    為懲罰性賠償。」。華真公司固將請款事由告知○○工程公司
    北開所季○○所長，惟依上開存證信函內容，此係因華真公司
    向大將作公司請求付款時，大將作公司一直以無法確認鋼筋
    數量為由，拖延不付款；而兩造於103年2月10日簽訂系爭合
    約至今，大將作公司迄未給付任何款項予華真公司，為大將
    作公司所不爭執；而系爭合約所約定之付款要件（大將作公
    司收到業主之工程款），早已於103年3月26日成就，大將作
    公司有付款予華真公司之義務，業如前述，則華真公司縱有
    寄發存證信函副本（見原審卷一第37-38頁）予○○工程公司
    北開所季○○所長，惟審諸上開存證信函，華真公司亦僅陳述
    其購買鋼筋運交系爭興建工地，惟未獲大將作公司付款之事
    實，並請求協助收回貨款等語，華真公司並未於存證信函中
    提及系爭協議內容，且大將作公司並未證明華真公司有告知
    系爭協議內容之事，要難認華真公司有違反上開協議之情事
    。
  ⒉至於郭桂芬部分，華真公司主張伊雖於106年11月3日將伊對
    於大將作公司之債權讓與郭桂芬，惟伊僅有提示司法院公告
    之判決書予郭桂芬，並無於判決前將系爭契約提示予郭桂芬
    ，且其讓與給郭桂芬之債權，並非系爭協議書所載債權等語
    ，提出債權讓與證明書及存證信函為證（見本院前審卷一第
    230、231頁），核該債權讓與證明書之內容，係記載華真公
    司將對於大將作公司之債權及附屬權利，含原審判決書內之
    全部債權，包括准許及駁回請求部分，全數讓與郭桂芬，並
    未提及系爭協議書之事。況兩造固簽有上開保密協議，惟其
    目的無非係為使工程順利進行，觀諸系爭協議之內容並未涉
    及大將作公司之業務機密，大將作公司本於主承攬商之地位
    代下包○○公司處理債務糾紛，對其商譽有正面幫助，其所承
    攬之系爭工程復已於105年12月31日全數竣工，有經濟部工
    業局106年7月19日函文及竣工圖在卷可稽（見本院前審卷二
    第63、64頁），嗣亦已領得業主之工程款，故已無因保密與
    否使工程受有阻撓或遭受任何損害可言，亦即原契約目的已
    達。華真公司之不作為義務（即不對第三人透露系爭協議事
    項），於工程完工驗收時，仍未向第三人透露，故華真公司
    之保密義務應已消滅。此外，本件訴訟已上訴至二審，原審
    判決亦已於106年9月27日宣判後公開於司法院網站上供大眾
    觀閱，華真公司縱於106年11月3日將其對大將作公司之債權
    讓與郭桂芬，郭桂芬並因此獲悉系爭協議內容，大將作公司
    應不得再主張華真公司違反保密義務。是大將作公司以華真
    公司違反保密義務，主張華真公司應以其對大將作公司之債
    權總額作為懲罰性賠償，尚屬無據。基此，大將作公司所為
    之抵銷抗辯，難認有理由。
六、綜上所述，華真公司依系爭合約第3條、第6條約定，請求大
    將作公司給付696萬5,124元，及自105年10月21日起至清償
    日止，按年息5%計算之法定遲延利息，為有理由，應予准許
    。逾此範圍所為之請求，則無理由，應予駁回。至大將作公
    司依系爭協議書第5條、第6條之約定，以對華真公司有懲罰
    性賠償金債權，與華真公司上開請求為抵銷抗辯，不應准許
    。從而，①上訴部分，原審就超過命大將作工業股份有限公
    司給付華真公司逾新臺幣696萬5,124元本息，及該部分假執
    行之宣告部分，為上訴人敗訴之判決，自有未洽，上訴意旨
    指摘原判決此部分不當，求予廢棄改判，為有理由，爰由本
    院廢棄改判如主文第2項所示。至於上開應准許部分，原審
    為上訴人敗訴之判決，並無不合。上訴人仍執陳詞，指摘原
    判決此部分不當，求予廢棄改判，為無理由，應駁回其上訴
    。②又華真公司提起附帶上訴請求大將作公司給付自105年10
    月21日起至106年2月6日止按年息5%計算之遲延利息計10萬3
    ,986元，為有理由，應予准許，自應由本院將原判決此部分
    廢棄改判如主文第3項所示，至逾此部分之請求則無理由，
    不應准許，原審為華真公司敗訴之判決，即無不當，此部分
    之附帶上訴應予駁回。另華真公司就附帶上訴聲明部分陳明
    願供擔保聲請宣告假執行，經核就其勝訴部分於法並無不合
    ，爰酌定相當擔保金額准許之。
七、本件事證已臻明確，兩造其餘之攻擊或防禦方法及所用之證
    據，經本院斟酌後，認為均不足以影響本判決之結果，爰不
    逐一論列，併此敘明。
八、據上論結，本件上訴及附帶上訴均為一部有理由、一部無理
    由，爰判決如主文。　　
中　　華　　民　　國　　111 　年　　3 　　月　　9 　　日
            民事第三庭     審判長法　官  黃玉清
                                 法　官  許旭聖
                                 法　官  涂秀玲
正本係照原本作成。          
如不服本判決，應於收受送達後20日內向本院提出上訴書狀，其
未表明上訴理由者，應於提出上訴後20日內向本院補提上訴理由
書（須按他造當事人之人數附繕本）。因疫情而遲誤不變期間，
得向法院聲請回復原狀。
上訴時應提出委任律師或具有律師資格之人之委任狀；委任有律
師資格者，另應附具律師資格證書及釋明委任人與受任人有民事
訴訟法第466條之1第1項但書或第2項所定關係之釋明文書影本。
如委任律師提起上訴，發回更審後為訴之變更（追加、擴張）部
分應一併繳納上訴裁判費。 
                                 書記官  卓佳儀
　　　　　　　　　　　　　　　　  
中　　華　　民　　國　　111 　年　　3 　　月　　9 　　日